臺灣板橋地方法院民事裁定　　　　　 100年度消債更字第37號
聲　請　人　江美華
即　債務人
代　理　人　廖家宏律師
上列聲請人因消費者債務清理事件聲請更生及保全處分，本院裁
定如下：
    主    文
更生及保全處分之聲請均駁回。
聲請費用由聲請人負擔。
    理    由
一本件聲請意旨略以：聲請人因有不能清償債務之情事，目前債
  務總金額為新臺幣（下同） 2,405,633元，消費者債務清理條
  例施行後，聲請人曾與最大債權金融機構合作金庫商業銀行股
  份有限公司（下稱合庫商銀）進行前置協商，而該銀行則提供
  169 期，零利率，每期還款15,659元之協商還款方案。惟聲請
  人現任職於台新銀行，每月平均收入為35,000元，扣除每月生
  活費用及子女扶養費後，所剩無幾。現債權人又向臺北地方法
  院聲請強制扣薪，是以聲請人還債十分困難，無法負擔合庫商
  銀所提出還款方案，因此前置協商不成立，且其無擔保或無優
  先權之債務總額未逾 1,200萬元，復未經法院裁定開始清算程
  序或宣告破產，爰向本院聲請更生等語。
二按債務人對於金融機構因消費借貸、自用住宅借款、信用卡或
  現金卡契約而負債務，在聲請更生或清算前，應提出債權人清
  冊，以書面向最大債權金融機構請求協商債務清償方案並表明
  共同協商之意旨，消費者債務清理條例第151條第1項定有明文
  。而消費者債務清理條例所定之前置協商程序，其立法目的係
  因債務人對於金融機構因消費借貸、自用住宅借款、信用卡或
  現金卡契約而負債務，其法律關係較單純明確，金融機構並已
  訂有債務協商機制，使債務人與多數債權人間能利用法院程序
  外解決之協商機制而自主解決其債務，如能協商成立，債務人
  或不須依本條例聲請更生或清算，可疏減法院負擔，有效分配
  司法資源，遂採行協商前置主義。申言之：
  1.就債務人協力協商之義務而言：
    債務人須盡己之力與最大債權金融機構謀求自主性的協議清
    償債務方案，若債務人於衡酌己身清償資力，提出符合正當
    性及合理性之清償計畫，卻不被最大債權金融機構所接受時
    ，債務人自得求助於法院，選擇向法院聲請更生或清算。反
    之，若債務人僅徒具形式提出協商聲請，而不以積極態度謀
    求解決清償債務方案；或事後又撤回協商之聲請；或債務人
    所提出之債務清償方案與其清償資力不具相當性與合理性時
    ，亦即在衡量債務人之負債原因、經濟收入情況、通常生活
    必要性之支出等客觀情狀後，債務人提出之清償計畫，並不
    符合比例原則之要求時，自不能認債務人已充分踐行法律所
    要求之協商程序；否則，若不問債務人之清償資力如何，概
    命最大債權金融機構必須接受清償條件，即難謂否符合法律
    所定前置協商之精神。
  2.就法院發動債務清理程序之必要性而言：
    消費者債務清理條例所定協商前置程序之意旨，在使金融機
    構與債務人就特定種類之債務清理事務上，利用法院程序外
    解決之協商機制，為迅速有效之自主性解決。而此一程序之
    進行，有賴當事人間之協力配合，本於誠信為基礎，形成債
    務清理之共識，藉由法院之事後核可，賦予協商內容作為執
    行名義之正當性。苟債務人無視協商程序而直接進入更生程
    序，或於前置協商程序時，故意使協商破裂，雖有債務協商
    不成立之形式，然藉由此方式造成此等結論，難謂債務人有
    進行債務清理之誠意可言，則不啻根本否認前置協商之立法
    意旨。而國家司法資源介入私人紛爭之處理，應符必要性及
    合適性原則，亦即指國家權力行使之手段須可達成其目的，
    當手段不能完成權力行使目的時，即欠缺此合適性原則，而
    在所有可能達成目的之方法中，應選擇符合經濟性、效率性
    、相當性之債務清理方式，此不僅須考量債務人之利益，更
    須兼顧債權人之債權獲償之可能；否則，濫用司法程序之結
    果，亦有侵害了憲法上所保障債權人財產權之虞。
三本院查：
(一)本件聲請人於消費者債務清理條例施行後，已提出債權人清冊
  ，依同條例第151條第1項規定以書面向最大債權金融機構合庫
  商銀申請共同協商債務清償方案而協商不成立一節，業據其提
  出合庫商銀99年11月16日前置協商不成立通知書為證（見本院
  卷第9 頁），是聲請人向本院聲請更生，自應綜合聲請人目前
  全部財產及收支狀況，審究其是否符合「不能清償債務或有不
  能清償之虞」之要件，方為適法，先予敘明。
(二)本院依職權向合庫商銀函查結果，聲請人曾於99年9 月15日向
  該行申請前置協商，並書立前置協商申請人財產及收支狀況說
  明書，其上記載每月收入為35,000元，而合庫商銀評估聲請人
  償債能力後，提出月繳15,659元、利率0％、共169期之方案，
  惟聲請人堅持每月僅能負擔 8,000元，而無法接受該行提出之
  協商方案，合庫商銀遂於99年11月16日以「無法負擔任何還款
  條件」為由而協商不成立結案，此有合庫商銀100年3月18日陳
  報狀、無擔保債權明細資料、前置協商申請書、前置協商申請
  人財產及收支狀況說明書、逾期放款催收記錄表、前置協商客
  戶面談紀錄表等件影本附卷可稽（見本院卷第160至172頁）。
(三)聲請人主張其每月收入扣除生活支出、房租及扶養費後，所剩
  已不足以支應協商還款條件，有不能清償協商債務之情事等語
  。惟按聲請人既負債大於資產，食衣住行，本應較一般人節約
  支出，自應以行政院主計處公佈之99年度臺北縣低收入戶每人
  每月最低生活費用為10,792元作為計算標準，蓋消費者債務清
  理條例所定債務清理程序之立法精神，並非維持債務人過去慣
  常之寬裕生活，而係重新檢視消費行為樽節支出，故聲請人既
  已有不能清償之事由，生活消費程度自應受有限制，每月生活
  開支，自不能與一般人等量齊觀。例如：不得乘坐計程車，不
  得出入三星級以上之飯店、餐廳等，除有絕對必要性支出之外
  ，自當縮衣節食，刻苦生活、優先誠實履行清償債務之責。職
  是，超過此部份之生活支出，即難謂係必要支出，而應予剔除
  。另依聲請人提出之97年度及98年度綜合所得稅各類所得資料
  清單記載，該兩年度之所得總額分別為646,103元 (97年度)、
  842,893元（98年度），平均每月所得依序為53,842元、70,24
  1元。又聲請人自95年3月30日起至99年5月1日止，任職於香港
  商花旗財務服務有限公司台灣分公司；自99年5月3日起至99年
  5 月21日止，任職於才庫人力資源顧問股份有限公司；自99年
  7月26日起至99年9月24日止，任職於大都會國際人壽保險股份
  有限公司；自99年10月4 日起迄今，任職於台新國際商業銀行
  股份有限公司敦南分公司，此有聲請人提出之勞工保險被保險
  人投保資料表1 紙、中央健康保險局保險對象投保歷史列印資
  料1 紙在卷可稽（見本院卷第46、47頁）。觀諸聲請人所提出
  其所有之國泰世華銀行、台新銀行帳戶存摺影本（見本院卷第
  123-133頁），聲請人於99年7月、8月、9月自大都會人壽所得
  收入分別為 9,280元、78,644元、25,677元；於同年11月、12
  月自台新銀行所得收入分別為23,247元、46,840元，難以認定
  聲請人每月之實際收入，應以聲請人於99年9 月15日協商時切
  結每月收入35,000元為真實，此有合庫商銀提出之前置協商申
  請人財產及收支狀況說明書附卷可按（見本院卷第164 頁）。
  聲請人雖於財產及收入狀況說明書內主張其每月生活費用（包
  括伙食費、醫療費、交通費等）15,000元、租金 9,000元、（
  見本院卷第17、18頁）。惟聲請人既已負債大於資產，本應較
  一般人更節約支出撙節開銷，故應以前揭每人每月最低生活費
  用10,792元為計算標準。又聲請人主張其每月尚需支出未成年
  子女李柏翰、李政霖扶養費各 5,000元，並提出財產及收入狀
  況說明書、戶籍謄本等件可憑，是聲請人有支出此部份扶養費
  用之必要情事，堪信屬實。惟查，聲請人之未成年子女扶養費
  用，本應由聲請人與其前配偶李文端共同負擔。觀諸聲請人所
  提出李文端之財政部臺灣省北區國稅局95年、96年、97年、98
  年度綜合所得稅各類所得資料清單、財產歸屬資料清單（見本
  院卷第146–150頁），可知李文瑞每年有所得收入及不動產，
  並非不能維持生活或無工作能力，亦無不能付擔扶養義務之情
  事，是以聲請人應負擔子女扶養費數額為 5,000元 (計算式：
  〈5,000元＋5,000元〉÷2人＝ 5,000元)。是以，聲請人現每
  月薪資所得35,000元，以每人每月最低生活費用10,792元計算
  ，扣除每月支出扶養費 5,000元後，每月仍有剩餘19,208元（
  計算式：35,000元－10,792元－5,000元＝ 19,208元），顯足
  以清償合庫商銀提議之協商條件即每月還款金額15,659元（見
  本院卷第9 頁），是以前置協商之債權人所提議之協商條件，
  應屬聲請人清償能力範圍之內，難認其有不能清償債務或有不
  能清償之虞之情事，是其更生之聲請，不符合消費者債務清理
  條例第3條所定之要件。
(四)至聲請人雖主張遭法院強制執行其薪資，此有臺灣臺北地方法
  院執行命令影本1 紙在卷可憑（見本院卷第10頁），惟此屬清
  償債務之一部，非謂聲請人收入減少，亦與聲請人有無清償能
  力無涉。聲請人既非無清償債務之可能，倘認目前之債務清償
  方式有調整之必要，仍宜本諸償債誠意與各債權人協商債務清
  償方式，藉以重建其經濟生活。揆諸首揭條文意旨及說明，難
  認聲請人已依法踐行消費者債務清理條例151第1條規定之程式
  。
四綜上所述，本件聲請人之每月收入既足以維持基本生活，及履
  行債權人合庫商銀所提出之協商條件，且聲請人年僅39歲（61
  年5 月21日生，見本院卷第32頁戶籍謄本影本），距勞動基準
  法第54條強制退休年齡65歲尚有26年之工作期間，並非無清償
  債務之可能，尚難認聲請人有何不能清償債務之情事、或有何
  不能清償之虞之情形，故其主張情節既與本條例第3 條所定要
  件不符，核其情形又屬無法補正，揆諸首開說明，本件聲請自
  不應准許。又本件聲請人更生之聲請既經本院駁回，其保全處
  分之聲請亦失所附麗，應併予駁回。
五此外，聲請人如認原前置協商還款條件仍屬過苛，惟聲請人既
  有固定且金額不訾之收入，而仍有清償債務之能力，自非不得
  再與其債權銀行進行協商，俾便求得適當之履債方式以資解決
  紛爭，併予指明。
六爰依消費者債務清理條例第3條、第8條，裁定如主文。
中    華    民    國   100    年    3     月    30    日
                  民事第三庭  法  官  徐玉玲
上為正本係照原本作成。
如不服本裁定，應於裁定送達後10日內，以書狀向本院提出抗告
，並繳納抗告費新臺幣1千元。
中    華    民    國   100    年    3     月    30    日
                              書記官  蕭聖澄